【裁判字號】    89,判,3792
【裁判日期】    891222
【裁判案由】    綜合所得稅
【裁判全文】
最  高  行  政  法  院  判  決                  八十九年度判字第三七九二號
    再 審原 告  甲○○
    再 審被 告  財政部臺北市國稅局
    代  表  人  張盛和
右當事人間因綜合所得稅事件，再審原告對本院中華民國八十八年四月二十二日八十
八年度判字第一三五三號判決，提起再審之訴。本院判決如左：
    主  文
再審之訴駁回。
再審訴訟費用由再審原告負擔。
    事  實
緣再審原告民國八十年度綜合所得稅結算申報，漏報其取自國防部中山科學研究院（
下稱中科院）之薪資所得計新台幣（下同）四四九、六四○元，再審被告乃核定補徵
稅額五八、四五三元。再審原告不服，就上開薪資所得部分，循序提起行政訴訟，為
本院八十八年度判字第一三五三號判決駁回。再審原告以原判決有修正前行政訴訟法
第二十八條第一款（即修正後之第二百七十三條第一項第一款）再審情形為由，提起
再審之訴。茲摘兩造訴辯意旨如次：
再審原告起訴意旨及補充理由略謂︰一、按租稅法定主義乃法治國家之主流思想，而
中央法規標準法係規範憲法與法、法與法及法與命令間關係，故該法第一條即明定「
中央法規之制定、施行、適用、修正及廢止，除憲法規定外，依本法之規定。」依同
法第十六條「法規對其他法規所規定之同一事項而為特別規定者，應優先適用之。其
他法規修正後，仍優先適用。」第十七條「法規對某一事項規定適用或準用其他法規
之規定者，其他法規修正後，適用或準用修正後之法規。」第十八條「各機關受理人
民聲請許可案件適用法規時，除依其性質應適用行為時之法規外，如在處理程序終結
前，據以准許之法規變更者，適用新法規，但舊法規有利於當事人而新法規未廢除或
禁止所聲請之事項者，適用舊法規。」等規定，原告自可主張：「所得稅法第九十四
條第一項：『扣繳義務人於扣繳稅款時，應隨時通知納稅義務人，並依本法第九十二
條之規定，填具憑單發給納稅義務人，如原扣稅額與稽徵機關核定稅額不符時，扣繳
義務人於繳納稅款後，應將溢扣之稅款退還納稅義務人；不足之數由扣繳義務人補繳
，但扣繳義務人得向納稅義務人追償之。』第八十九條第二項『扣繳義務人未履行扣
繳義務責任，而有行蹤不明或其他情事，致無從追究者，稽徵機關得逕向納稅義務人
徵收之。』之規定，為最有利於納稅義務人，其中尤以『致無從追究者』為最具關鍵
，蓋中科院為國家機關，非無從追究。」前開法條明白規定扣繳義務人即中科院院長
及主辦會計，有先行代納稅義務人繳納之義務。更何況稅捐稽徵法第四十八條之三（
修正條文）復有「納稅義務人違反本法規定，適用裁處時之法律。但裁處前之法律有
利於納稅義務人者，適用最有利於納稅義務人之法律。」（從新從輕之原則）及中央
法規標準法第十八條（從優原則）之立法旨意，皆明白律定認事用法原則，必須優先
考慮對人民（納稅義務人）最有利之部分後，仍然無法免除其責時，方得對人民（納
稅義務人）處分，此為先進民主國家所普遍遵行的原則（且所得稅法第九十四條第一
項為現行有效之法律。）所以財政部及其所屬各區國稅局，直接向中科院非軍職員工
追課五年稅之處分，顯然有違所得稅法第九十四條第一項法定之程序正義。又最高行
政法院六十八年度判字第七六七號、六十九年度判字第五號、七十年度判字第三九九
號、七十四年度判字第一五三七號判決先例，均可見最高行政法院以往對民間事業主
以所得稅法第九十四條第一項嚴懲之立場，何以換到行政院、國防部、中科院時則否
，顯違反行政法上之禁反言原則。是依憲法第七條所定平等原則及所得稅法第九十四
條第一項、第八十九條第二項之規定，為符合稅捐稽徵法第四十八條之三之從新從優
原則，應將原處分撤銷之。二、「程序正義」為行政法之重要原則，蔣經國總統、嚴
家淦總統、孫運璿、俞國華、李煥、郝伯村等先生及連戰副總統皆涉嫌以「品位加給
、技術津貼」為免稅之違法承諾，誘騙國內外高級科技人才，竭盡心智為國研發國防
新武器，卻導致這些科技人才，人格無端蒙上污點，橫遭稅官以逃漏稅之罪名相侮辱
。此可由中科院於五十五年成立時，即有「品位加給、技術津貼」之給與，直至六十
八年，由中科院員工具名檢舉未依法納稅，財政部函請國防部查明給付性質，已經十
三年，國防部更以基於業務機密之理由無從提供可證。財政部雖擬具處理辦法，報奉
行政院函准備查，並於同年十一月三十日以台財稅三八五○一號函復國防部徵免原則
。惟行政院、國防部、中科院基於國防武器自主研發政策需要，並未示知員工知悉（
此觀財政部八十五年十二月日台財稅第八五一九二八九一號函引國防部八十五年十月
九日珍琥字第二五二六號文「認定給付員工之科技品位加給暨技術津貼可免納所得稅
，故未示知員工」可知）。而財政部發文與國防部後，再經十四年，無進一步作為，
實難令人相信，唯一合理解釋乃配合國防武器自主研發政策而不作為。該財政部六十
八年十一月三十日台財稅三八五○一號函及行政院八十四財三七○○七號函並未編入
財政部七十八、八十三、八十七年度之所得稅法令彙編，依該部七十九年十月十八日
台財稅第000000000號、八十三年八月三十一日台財稅第00000000
0號、八十七年九月二十一日台財稅第八七一九六五三六六號函，應已屬無效之函示
，必經各權責機關重新核定後，始重新生效。上開二函復未依中央法規標準法第七條
送立法院備查，亦有牴觸中央法規標準法第五條、第六條之意旨，不合程序正義。三
、復就稅法而言，稅捐稽徵法為規範所有稅法（關稅、礦稅除外）之稽徵程序，相對
於所得稅法單就個人綜合所得稅及營利事業所得稅所為單純規範而言，則稅捐稽徵法
為稅法之普通法，所得稅法為所得稅之特別法，無可置疑。所以就中央法規標準法第
十六條特別法優於普通法原則，顯然稅捐稽徵法第二十一條第一項第一款、第三款之
規定，目標顯然應為中科院及其上級機關國防部、行政院。四、本案爭議之要點之一
為財政部及其所屬各區國稅局身為行政主管機關，雖得本於職權依據所得稅法責成行
政釋示聲明應稅之主張，但自六十八年稽徵機關函示徵免原則以來至八十四年十月十
七日確定應稅之期間，中科院依徵免原則認定免稅，並多次向桃園稅捐稽徵處及再審
被告據實說明，而主管機關除以右述七十九、八十三、八十七年所得稅法令彙編之函
示，及不作為之默示同意此部分免稅，導致長期以來中科院員工信賴此等主張，認為
財政主管機關以上開函示及不作為默示，乃基於行政一體原則，授權國防部及中科院
或其他公務機關之相互認定並合於行政行為明確性原則下，在實質上已存在信賴之法
律效力，因而作成生涯規劃，處置財產（復無扣繳憑單），故應有行政法上「信賴保
護」原則之適用，依據鈞院七十六年判字第四七四號判決文示以「．．．不管行政機
關之決定是否合法，除了重大且明顯之瑕疵或其違法係可歸責於納稅義務人外，行政
機關之行為一經表露於外，人民通常會對所造成的法律狀態之存續寄以信賴，並以之
作為依據，此種依據信賴，應受保護」，及一般法學原理亦皆言「信賴保護原則」，
係指人民信賴政府機關之決定，就其生活關係已有適當之安排，政府機關應給予保護
或給予合理補償而言。是以財稅機關在七十九、八十三年版所得稅法令彙編中以首揭
各函示之意旨及長期不作為之默示，所造成之財政部六十八台財稅三八五○一號函無
效的法律效力，應使中科院非軍職員工在八十四年十一月十七日行政院台八十四財三
七○○七號發布前享有「信賴保護」的利益，此為財稅機關必須允諾的法律保護結果
，實無關事業主（國防部或中山科學研究院）承諾或應由事業主負擔之稅賦，因此往
前補課中科院非軍職員工五年稅之處分顯然違法。五、中科院係根據動員戡亂時期臨
時條款第四條、第五條規定創立，並依據憲法第一百六十六條、第一百六十七條，核
予中科院非軍職員工部分所得（即品位加給、技術加給）免徵所得稅之租稅優惠。苟
非有此法源依據，中科院非軍職員工歷經二十五年「品位加給、技術加給」皆未依法
扣稅，則歷任行政院長、財政部長、國防部長皆難逃包庇縱容犯罪之事實，應依所得
稅法第八十九條第二項及刑法第十三條追究渠等責任。綜上所述，歷任行政院長、財
政部長、國防部長必曾考量，而將給予中科院非軍職員工之薪資，分為本薪及品位加
給、技術津貼兩大部分，本薪部分依法扣稅，以符合憲法第十九條規定人民之納稅義
務，品味加給、技術津貼則依憲法第一百六十六條、第一百六十七條規定，予以免稅
獎勵。此雖未明載入所得稅法第四條列舉諸免稅事由中，但條列事項，難免疏漏，然
憲法既已明示保障，稅法亦無再為規定之必要。中科院之非軍職員工受歷任行政院長
、國防部長之託，執行國家既定之國防武器自主研發武器，顯然都是增進公共利益、
維持社會秩序、保護他人自由、避免緊急危難之功績，因之獲得主政者之租稅優惠權
利，應受憲法第二十二條、第二十三條之保障，被告對原告補徵稅款，明顯牴觸憲法
規定。原判決有行政訴訟法第二十八條第一項第一款（按即修正後之第二百七十三條
第一項第一款）適用法規顯有錯誤情形，爰提起再審之訴，請依職權召開言詞辯論及
命中科院參加訴訟，並判決原核定、復查決定、訴願及再訴願決定均撤銷等語。
再審被告答辯意旨略謂︰一、按「左列各種所得，免納所得稅︰一、．．．八、中華
民國政府或外國政府，國際機構、教育、文化、科學研究機關、團體，或其他公私組
織，為獎勵進修、研究或參加科學或職業訓練而給與之獎學金及研究、考察補助費等
。但受領之獎學金或補助費，如係為授與人提供勞務所取得之報酬，不適用之。」「
個人之綜合所得總額，以其全年左列各類所得合併計算之．．．第三類︰薪資所得︰
凡公、教、軍、警、公私事業職工薪資及提供勞務者之所得︰一、薪資所得之計算，
以在職務上或工作上取得之各種薪資收入為所得額。二、前項薪資包括︰薪金、俸給
、工資、津貼、歲費、獎金、紅利、各種補助費及按月或按年分期給付之退休金或養
老金。．．．」分別為行為時所得稅法第四條第八款及第十四條第一項第三類所明定
；又「稅捐之核課期間，依左列規定：一、依法應由納稅義務人申報繳納之稅捐，已
在規定期間內申報，且無故意以詐欺或其他不正當方法逃漏稅捐者，其核課期間為五
年。．．．在前項核課期間內，經另發現應徵之稅捐者，仍應依法補徵或並予處罰．
．．」及「前條第一項核課期間之起算，依左列規定：一、依法應由納稅義務人申報
繳納之稅捐，已在規定期間內申報者，自申報日起算。」亦為稅捐稽徵法第二十一條
第一項第一款、第二項及第二十二條第一款所明定。二、中科院之預算雖分別依計畫
編列人事費支應其員工之各項給與，但實際上領受「品位加給」或「技術津貼」之非
軍職人員，無論配屬之單位參與不同計畫，悉依該院所訂「科技人員品位加給支給標
準」、「技術員薪給標準表」之等級，每月按職級定額領取「品位加給」或「技術津
貼」，該院與其聘僱人員之約定事項亦載明所指薪給，除實物代金及眷補費外，包括
全部給與，是以該院非軍職人員所領受之「品位加給」或「技術津貼」，核屬其在職
務上或工作上因提供勞務所取得之報酬。另財政部臺灣省北區國稅局於八十二年間曾
派員前往該院現場瞭解結果，該院支付非軍職人員之「品位加給」及「技術津貼」係
採按月給付方式，並非按研究計畫個案給付，復經中科院八十一年十一月三日八十一
訓誠字第一六八七三號函致該局說明該院各類薪資扣繳所得狀況：「本院於年度開始
即訂有各項研究計畫，並按照研究計畫逐月實施。各項研究計畫除一般經費外，為鼓
勵科技人員竭盡心智參與研發工作，另編列研發人員研究補助費及技術津貼。為便利
作業，研發人員研究補助費係按月發放方式，再經由成本歸戶手續，回歸計畫預算內
（研究補助費採個案給付，必將增加人力及作業之負擔，不符經濟效益）」等語，足
見中科院給付非軍職員工之「品位加給」及「技術津貼」之所得，屬經常性補助費給
與，且依職級按月定額支給，為提供勞務所取得之報酬，依首揭行為時所得稅法第四
條第八款但書及第十四條第一項第三類之規定，核非免稅之研究補助費所得，乃屬應
課稅之薪資所得，殆無疑義。是以本件再審原告八十年度綜合所得稅結算申報，短報
中科院薪資所得計四四九、六四○元，再審被告依查得資料補徵稅額五八、四五三元
。又本件原核定發單補徵稅款，並未逾前揭稅捐稽徵法第二十一條所定核課期間，所
稱基於信賴利益不宜追溯補徵等節，殊無足採。三、又再審原告訴稱依所得稅法第九
十四條第一項規定扣繳義務人即中科院主辦會計有先行代納稅義務人繳納之義務，國
稅局直接向中科院非軍職員工追課，有違該條法定之程序正義乙節，惟按「凡有中華
民國來源所得之個人，應就其中華民國來源之所得，依本法規定，課徵綜合所得稅。
」、「納稅義務人應於每年二月二十日起至三月底止，填具結算申報書，向該管稽徵
機關，申報其上一年度內構成綜合所得總額．．．，以及有關減免、扣除之事實，並
應依其全年應納稅額減除暫繳稅額及尚未抵繳之扣繳稅額，計算其應納之結算稅額，
於申報前自行繳納。．．．。」分別為所得稅法第二條及第七十一條第一項所明定。
是本件再審原告既有前揭規定之應稅所得，即應依法合併申報綜合所得稅，其未依規
定合併申報，再審被告據以併課補徵，要無不合，再審原告所訴，顯無理由，委無足
採。三、再審原告主張之各節，業經最高行政法院前審判決詳為審酌予以論駁在案，
並無適用法規錯誤之情形，再審原告仍執前詞反覆訴求，殊難謂為有理由，又其以原
判決「適用法規錯誤」之理由，提起再審之訴，亦僅為再審原告於法律上見解之上歧
異，要難符合行政訴訟法第二十八條第一款規定之要件，是所訴核不足採，請求駁回
再審之訴等語。
    理  由
本件再審被告代表人業已更換，再審被告陳明由新代表人承受訴訟，於法無違，應予
准許，合先明。次按修正前行政訴訟法第二十八條第一款所謂適用法規顯有錯誤（
即修正後之第二百七十三條第一項第一款），係指原判決所適用之法規與該案應適用
之現行法規相違背，或與解釋判例有所牴觸者而言。至於事實之認定或法律上見解之
歧異，再審原告對之縱有爭執，要難謂為適用法規錯誤，而據為再審之理由。本件再
審原告八十年度綜合所得稅結算申報，再審被告以其漏報取自中科院之薪資所得四四
九、六四○元，乃核定補徵稅額五八、四五三元。再審原告就該薪資所得部分，循序
提起行政訴訟，原判決以本件中科院之預算雖分別依計畫編列人事費支應其員工之各
項給與，但實際上領受「品位加給」或「技術津貼」之非軍職人員，無論配屬之單位
參與不同計畫，均依該院所訂「科技人員品位加給支給標準表」、「技術員薪給標準
表」之等級，每月按級定額領取科技品位加給或技術津貼。且該院與其聘僱人員之約
定事項亦載明所指薪給，除實物代金及眷補費外，包括全部給與，其非軍職人員所領
受之科技品位加給或技術津貼，核屬因提供勞務所取得之報酬，應無行為時所得稅法
第四條第八款免納所得稅規定之適用。況財政部臺灣省北區國稅局於八十二年間派員
前往該中科院瞭解結果，其支付非軍職人員之科技品位加給及技術津貼確係按月給付
方式，復經中科院八十一年十一月三日（八一）訓誠字第一六八七三號函，說明該院
各類薪資扣繳所得稅狀況：「以該院於年度開始即訂有各項研究計畫，並按照研究計
畫逐月實施。各項研究計畫除一般經費外，為獎勵科技人員竭盡心智參與研發工作，
另編列研發人員研究補助費及技術津貼。為便利作業，研發人員研究補助費係採按月
發放方式，再經由成本歸戶手續，回歸計畫預算內（研究補助費採個案給付，必將增
加人力及作業之負擔，不符經濟效益）」等語。足見中科院給付非軍職員工之品位加
給及技術津貼之所得，屬經常性研究補助費給與，且依職級按月定額支給，為提供勞
務所取得之報酬，依行為時所得稅法第四條第八款、第十四條第一項第三類規定，核
非免稅之薪資所得，再審被告依法發單補徵稅款，並未逾稅捐稽徵法第二十一條所定
核課期間，於法並無不合。又財政部或再審被告並未就系爭所得為免稅之承諾，而課
稅之法律迄無變更，再審被告依法課稅，無違信賴保護或法律不溯既往原則。從而，
再審被告依前開規定，課徵再審原告本件系爭所得稅，洵無違誤，一再訴願決定，遞
予維持，俱無不合。起訴意旨，難謂為有理由，因而駁回再審原告在前訴訟程序之訴
。經核定無所適用之法規與應適用之現行法規相違背，或與解釋判例有所牴觸情形。
查再審被告僅消極的不作為，屬有無逾核課期間之問題，而財政部亦無系爭所得免稅
之核示，無信賴之基礎事實存在，不生信賴保護之問題。再審原告猶執詞主張本件應
有信賴保護原則之適用，尚非可採。至行政院八十四財三七○○七號函、財政部六十
八年十一月三十日台財稅三八五○一號函均係就中科院非軍職人員所領品位加給及技
術津貼等是否合於所得稅法第四條第八款免稅條件為解釋，亦即對條文文義為闡明，
性質上為解釋函，應自法規生效之日起有其適用，上開函釋並非就稅法未規定事項另
作補充規定，未變更納稅義務人之權利義務，無中央法規標準法第五條、第六條、第
七條之適用，非再審原告所主張有違此規定而無效。雖財政部七十九年、八十三年及
八十七年編印之所得稅法令彙編未將上開二函釋編入，依該部七十九年十月十八日台
財稅第000000000號、八十三年八月三十一日台財稅第000000000
號、八十七年九月二十一日台財稅第八七一九六五三六六號函，非經重行核定固不再
援用。唯解釋函未編入彙編之原因不一，並非即認該解釋函與稅法規定相違，稅捐稽
徵機關本於稅法規定本旨解釋法條，其結論如與未經編入彙編之解釋函相同，亦難謂
為違法。原處分及一再訴願決定贅引上開二函釋，縱未盡妥適，惟依前開稅法，系爭
所得既非免稅所得，依法應予核課，結論相同，原判決予以維持，並無不合。再審原
告所引本院七十六年度判字第四七四號判決，與本案情形有間，且非判例，尚無拘束
本件效力。另納稅義務人如有前開所得稅法第十四條第一項各類之所得，即應依同法
第七十一條規定申報納稅，非以扣繳憑單之有無，為課稅之依據。有無扣繳憑單，扣
繳義務人是否違反扣繳義務，於原告之納稅義務並無影響。蓋扣繳制度係納稅義務人
於結算申報前取得所得時，預計其應納之稅額，責由扣繳義務人於給付該所得時，先
行扣繳預計之稅款，嗣納稅義務人結算申報時，持以扣抵應納稅額，是所扣繳之稅款
，實由納稅義務人負擔。扣繳義務人未盡納稅義務時，稅捐稽徵機關固得依所得稅法
第九十四條第一項令扣繳義務人補繳，再由扣繳義務人向納稅義務人追償之。如扣繳
義務人有行蹤不明或其他情事致無從追究者，依同法第八十九條第二項規定，得逕向
納稅義務人徵收之。惟該二規定，並非禁止稽徵機關於結算申報繳稅期限屆滿後，亦
不得直接向納稅義務人徵收。扣繳主要用意在於結算申報期前先行收取稅款，如已屆
結算申報期，納稅義務人漏未申報，稅捐稽徵機關可依稅捐稽徵法第二十一條第二項
規定補徵其稅款，無庸先向扣繳義務人追繳應扣繳之稅款，扣繳義務人再向納稅義務
人追償之；所追繳之扣繳稅款再與結算申報之應納稅額相較，不足部分再向納稅義務
人徵收，多餘部分退還納稅義務人，徒增勞費。又稅捐稽徵法第二十一條第一項第一
款、第三款，係關於稅捐核課期間之規定，與所得稅法第九十四條扣繳義務人未履行
扣繳義務之處理及第八十九條第二項扣繳稅款之追補規定事項不同，無中央法規標準
法第十六條所定普通法與特別法關係，稅捐稽徵法第二十一條並非僅適用於扣繳單位
或其上級機關。再者，課稅與否應由稽徵機關依法認定，非可由事業團體或機關自行
認定，再審原告主張系爭所得既經發放單位認定為免稅，足堪信實云云，應屬誤解。
又查稅捐稽徵法第四十八條之三之從新從輕原則，係納稅義務人違反該法之規定應受
裁罰時，適用最有利於納稅義務人之規定，與本件納稅義務人應繳納及補徵之稅捐無
涉，而中央法規標準法第十八條從新從優原則，係於人民聲請許可案件時適用，本件
非聲請許可案件，無該條規定之適用。又查憲法第一百六十六條、第一百六十七條第
三款，係規定教育科學藝術工作者生活之保障、科學之發明與創造之獎勵及古蹟文物
之保護、於學術或技術有發明者之獎勵與補助等，與憲法第十九條規定人民有依法律
納稅之義務，兩者併行不背。前者，要求政府依國民經濟進展之情形，隨時提高教育
科學藝術工作者之待遇、獎勵或補助發明者；但並不因此免除該類人員依法納稅之義
務。故除法律明定得免納稅義務者外，稅捐單位對之課徵各類稅款，無違憲法第二十
二條、第二十三條、第一百六十六條、第一百六十七條第三款規定。是中科院不論依
何法源設立，其所屬人員除非法律明定免徵所得稅外，自不得解免其納稅之義務。所
得稅法第四條第八款立法意旨，固在獎勵研究等，但仍須合於該款規定要件者，始能
獲免稅獎勵，尚非所有獎學金或補助費均得免稅。中科院發給員工之薪資雖分本薪與
科技品位加給、技術津貼二部分，但無論其給付名目為何，既均非免稅所得，自應全
數納稅，再審被告依法發單補徵稅款，與租稅法定原則無違，亦未違反憲法第七條平
等原則。綜上所述，再審原告主張各節均無可採，再審被告依前開規定補徵再審原告
漏繳稅款，一再訴願決定，遞予維持，俱無違誤。原判決因而駁回再審原告前訴訟程
序之訴，無適用法規顯有錯誤情形，本件再審之訴，並無再審理由，應予駁回。又本
件事證已臻明晰，無行言詞辯論之必要，中科院亦非本件訴訟標的須合一確定者或因
本件撤銷訴訟之結果，其權利或法律上之利益，將受損害者，自無庸命其參加，併此
指明。
據上論結，本件再審之訴為無理由，爰依行政訴訟法施行法第二條、行政訴訟法第二
百七十八條第二項、第二百八十一條、第九十八條第三項前段，判決如主文。
中    華    民    國     八十九      年     十二     月     二十二      日
                    最 高 行 政 法 院  第 一 庭
                                審 判 長 法  官      黃  綠  星
                                         法  官      高  啟  燦
                                         法  官      蔡  進  田
                                         法  官      黃  璽  君
                                         法  官      廖  宏  明
右  正  本  證  明  與  原  本  無  異
                                         法院書記官  邱  彰  德
中    華    民    國     八十九      年     十二     月     二十六      日


司法院資訊處製作；財團法人民間司法改革基金會備份。
